【裁判字號】    94,訴,318
【裁判日期】    950509
【裁判案由】    塗銷所有權移轉登記等
【裁判全文】
臺灣士林地方法院民事判決               94年度訴字第318號
原      告  甲○○
被      告  丙○○
            乙○○
共      同
訴訟代理人  陳舜銘律師
被      告  丁○○
上列當事人間塗銷所有權移轉登記等事件，本院於民國95年4 月
21日言詞辯論終結，判決如下：
    主  文
被告乙○○應將坐落台北縣新店市○○段九七九地號土地應有部
分一萬分之二百，及其上建號一九三六、門牌號碼台北縣新店市
○○路八五巷三三弄三號三樓建物所有權全部於民國九十四年一
月十三日以買賣為原因所為之所有權移轉登記予以塗銷。
原告其餘之訴駁回。
訴訟費用由被告乙○○負擔二分之一，餘由原告負擔。
    事實及理由
一、按訴狀送達後，原告不得將原訴變更或追加他訴，但經被告
    同意，或有因情事變更而以他項聲明代最初之聲明者，不在
    此限；且被告於訴之變更或追加無異議，而為本案之言詞辯
    論者，則視為同意變更或追加，民事訴訟法第255 條第1 項
    第1 款、第4 款、第2 項定有明文。經查，本件原告於訴訟
    程序進行中，因所訴請塗銷所有權移轉登記之不動產已移轉
    登記為訴外人丁○○所有，因而追加其為被告，並追加及變
    更訴之聲明如後述二、所示原告聲明之內容；被告並無異議
    而為本案之言詞辯論，且核原告所為與上開因情事變更而以
    他項聲明代最初之聲明而得例外准許為訴之追加及變更之規
    定相符，自應予准許。
二、原告起訴主張：緣原告參加以被告丙○○為會首之合會計兩
    會，其一會期自民國91年5 月1 日起至94年9 月1 日止，每
    會新台幣（下同）2 萬元，會員含會首計41人；另一會自90
    年10月10日起至95年11月10日，每會1 萬元，會員含會首計
    62人；然被告丙○○自94年2 月1 日起，即未出席主持開標
    ，計積欠原告會款債務計104 萬元，原告已對被告丙○○聲
    請發支付命令，該支付命令並經確定在案。又坐落台北縣新
    店市○○段979 地號土地應有部分200/10000 及其上建號19
    36、門牌號碼台北縣新店市○○路85巷33弄3 號3 樓建物所
    有權全部（以下簡稱：系爭不動產），原為被告丙○○所有
    ；然其竟為損害原告上開債權，將系爭不動產以買賣方式移
    轉予其女婿即被告乙○○，並於94年元月13日辦理所有權移
    轉登記完竣。惟渠等間既為姻親關係，則被告乙○○顯已預
    見被告丙○○有詐欺及倒會之嫌疑；且被告乙○○雖抗辯：
    原租住於系爭不動產，故而買受云云；惟其戶籍地址即台北
    縣新店市○○路33弄3 號，與系爭不動產相距不遠，依常理
    實無租住系爭不動產之必要，是所為抗辯實無足採。況被告
    乙○○迄未證明確有支出系爭不動產之買賣價金頭期款60萬
    元，被告丙○○尚且於94年2 月17日匯回被告乙○○前匯交
    143 萬元買賣價款中之141 萬元予被告乙○○，顯見渠二人
    間並無買賣價金交付之事實；被告乙○○復於取得系爭不動
    產移轉登記後半年內，即將系爭不動產轉手出售予第三人即
    被告丁○○，更悖於常情。從而，渠等就系爭不動產所為之
    買賣及所有權移轉登記，顯係出於通謀虛偽之意思表示，應
    屬無效。是原告自得代位債務人丙○○請求被告乙○○塗銷
    系爭不動產上開移轉登記。再者，縱認被告丙○○與乙○○
    間上開不動產買賣及移轉登記並非通謀虛偽而有效，然因被
    告丙○○既明知其處分系爭不動產之行為，有害於原告之債
    權，原告應得依民法第244 條之規定，撤銷被告丙○○與乙○○間系爭不動產買賣之債權及物權行為，進而訴請被告乙○○塗銷系爭不動產之移轉登記。至於被告乙○○嗣雖又將
    系爭不動產轉售予被告丁○○，並已於94年8 月2 日辦理所
    有權移轉登記。惟被告乙○○就其上開所為，已損害原告之
    債權，顯然知情，則原告自亦得依民法第244 條之規定，撤
    銷被告乙○○與告丁○○間就系爭不動產買賣之債權及物權
    行為，進而請求被告丁○○塗銷渠等就系爭不動產之所有權
    移轉登記。爰依法提起本訴云云；並聲明：（一）先位聲明
    ：1.被告乙○○應將系爭不動產於94年1 月13日以買賣為原
    因所為之所有權移轉登記予以塗銷。2.被告乙○○與丁○○
    間於94年7 月13日就系爭不動產所為之買賣之債權及物權行
    為應予撤銷。3.被告丁○○應將系爭不動產於94年8 月2 日
    以買賣為原因所為之所有權移轉登記予以塗銷。（二）備位
    聲明：1.被告丙○○與乙○○間於93年11月23日就系爭不動
    產所為之買賣之債權及物權行為應予撤銷。2.被告乙○○應
    將系爭不動產於94年1 月13日以買賣為原因所為之所有權移
    轉登記予以塗銷。3.被告乙○○與丁○○間於94年7 月13日
    就系爭不動產所為之買賣之債權及物權行為應予撤銷。4.被
    告丁○○應將系爭不動產於94年8 月2 日以買賣為原因所為
    之所有權移轉登記予以塗銷。
三、被告乙○○及丙○○係以：渠二人間雖有親屬關係，然被告
    丙○○係為清償債務，被告乙○○則係因原本租住於系爭不
    動產，雙方始於93年11月23日簽訂系爭不動產買賣契約，由
    被告乙○○以買賣總價金4,400,000 元，向被告丙○○買受
    系爭不動產。且被告乙○○已由代理人戊○○分3 次支付頭
    款現金計60萬元予被告丙○○，其餘價款380 萬元則由被告
    乙○○向台北富邦銀行萬華分行辦理貸款，貸款本息並由被
    告乙○○分期繳納中，貸款所得除代償被告丙○○前貸款餘
    額外，餘款1,434,746 元則匯入被告丙○○設於該行士林分
    行之金融帳戶；是系爭不動產之買賣並無虛偽情事。另被告
    乙○○及丙○○所為系爭不動產之處分行為，係屬買賣，並
    非無償之贈與行為；且被告乙○○對系爭不動產之買賣是否
    損害原告之債權，亦不知情。至於被告乙○○於購買系爭不
    動產後，因與被告丙○○有親誼關係，常有不明人士以電話
    騷擾，且在住處附近逗留觀看，致深感不安及恐懼，始決定
    將系爭不動產出售，並於94年7 月13日出售予被告丁○○，
    所為買賣確屬真實，且非為協助被告丙○○脫產。是原告起
    訴代位請求被告乙○○塗銷系爭不動產於94年1 月13日之移
    轉登記，及請求依民法第244 條之規定撤銷被告丙○○、乙○○，及被告乙○○與丁○○間就系爭不動產買賣之債權及
    物權行為，及塗銷所為所有權移轉登記，實乏所據云云，資
    為抗辯；並聲明：原告之訴駁回。
四、被告丁○○則以：伊係透過力霸房屋仲介公司指定代書葉柏
    林處理系爭不動產相關買賣事宜，並以市價485 萬元，向被
    告乙○○購買系爭不動產，部分價款係向合作金庫銀行辦理
    貸款支付之，買賣價款已全數付清。且伊於購買系爭不動產
    前，並不認識被告乙○○，與前屋主即被告丙○○更不相識
    ，對系爭不動產涉有訴訟糾紛，確一無所悉；而係信賴系爭
    不動產之登記始買受系爭不動產；是絕無與被告乙○○、丙○○通謀脫產之情事等語，資為抗辯；並聲明：原告之訴駁
    回。
五、經查，有關原告對被告丙○○確有債權104 萬元存在；且被
    告丙○○係以買賣為原因，將原為其所有之系爭不動產，於
    94 年1月13日移轉登記予其女婿即被告乙○○；被告乙○○
    並以系爭不動產為台北富邦商業銀行設定抵押權，而於94年
    1 月27日向該行辦理貸款350 萬元，至於系爭不動產原由被
    告丙○○名義辦理之貸款，則由被告乙○○於94年1 月27日
    以上開貸款所得代償2,332, 720元後清償完畢；嗣被告乙○○已另於94年8 月2 日以買賣為原因，將系爭不動產移轉登
    記予被告丁○○等情，已為兩造所不爭執（見本院95年2 月
    7 日言詞辯論筆錄），且有系爭不動產之土地及建物登記謄
    本、台北富邦商業銀行股份有限公司八德分公司94年9 月9
    日北富銀八德字第0123號函文乙紙在卷足稽，並經調取本院
    94 年 度促字第3558號支付命令全卷查閱無誤；應與事實相
    符。且本院於95年2 月7 日言詞辯論期日協商兩造確認爭點
    為：
    1.被告丙○○與乙○○間系爭不動產之買賣是否通謀虛偽而
      無效？
    2.原告可否依民法第244 條第2 項之規定，聲請法院撤銷被
      告丙○○與被告乙○○間，及被告乙○○與被告丁○○間
      ，就系爭不動產買賣之債權及物權行為？
      被告丙○○所為是否損害債權人之權利？
        ─被告丙○○於系爭不動產移轉後，是否已無能力清償
          原告之債權？
      被告丙○○、乙○○及丁○○於行為時，是否均明知系
        爭不動產之買賣移轉已損害債權人即原告之權利？
    以下茲論述之。
  (一)按債務人與第三人通謀而為虛偽意思表示者，依民法第87條
    第1 項規定，其意思表示應屬無效；債權人並得依同法第24
    2 條規定，於所為有害及於債權人權利之狀況下，代位行使
    債務人之權利，訴請第三人回復原狀，以保全其債權。經查
    ，原告主張：被告丙○○與乙○○間就系爭不動產買賣之債
    權及物權行為乃通謀虛偽意思表示而無效等語，雖為被告乙○○、丙○○所否認，並提出兩造於93年11月23日所簽訂不
    動產買賣契約書影本乙份、不動產買賣收付款明細影本乙紙
    、被告乙○○及丙○○金融帳戶存摺內頁影本各乙份、台北
    富邦銀行貸款契約書影本2 份為證；而證人即受託辦理系爭
    不動產移轉業務之代書謝銘文並證述：系爭不動產買賣之買
    方代理人戊○○在台北銀行萬華分行簽約當日交付20萬元予
    被告丙○○，嗣又先後交付各20萬元，總計60萬元，均係以
    現金交付，伊均在場並親眼目睹等語（見本院94年8 月16日
    言詞辯論筆錄）；另證人戊○○亦證稱：因其子即被告乙○○已向被告丙○○承租系爭不動產達年餘，且據聞附近將興
    建家樂福，被告丙○○復有意出售系爭不動產，伊始代其子
    洽談並簽訂系爭不動產買賣契約，買賣價金440 萬元，貸款
    380 萬元，除清償被告丙○○原先之貸款外，餘款亦匯入被
    告丙○○帳戶；另於93年11月23日、同年月25日及同年12月
    28日各交付現金20萬元予被告丙○○，付款地點在台北銀行
    萬華分行，付款時代書亦在現場，該60萬元係由伊幫被告乙○○支付云云（見同前本院言詞辯論筆錄）。然查，被告丙○○、乙○○乃岳婿之誼、被告乙○○與證人戊○○則為母
    子至親，是縱承辦買賣之代書曾目睹買賣雙方交付部分買賣
    價金，然實未能排除所見係渠等基於親誼而刻意安排之可能
    ；況證人戊○○就其代行交付之買賣價金60萬元之資金來源
    ，迄未為說明，則其證詞是否可信，即非無疑。次查，被告
    乙○○除曾於94年1 月14日以系爭不動產向台北富邦銀行申
    辦房屋貸款350 萬元外，並於94年1 月24日再向該行申辦貸
    款30萬元，所核貸之款項均已於94年1 月27日匯入被告乙○○於該行之金融帳戶之內；而上開貸款所得確有2,332,720
    元係於94年1 月27日用以代償被告丙○○先前之抵押放款，
    另有143 萬元則係於94年1 月31日經存入被告丙○○於台北
    富邦銀行士林分行帳戶內各節，固有被告乙○○所提出之存
    款帳戶存摺內面影本乙份、房屋貸款契約書影本乙份、貸款
    契約書影本乙份、台北富邦銀行八德分公司94年9 月9 日北
    富銀八德字第0123號函及繳款明細各乙紙、台北富邦銀行94
    年11月8 日北富銀萬華字第9460004600號函及對帳單各乙紙
    在卷可稽；然據此計算，被告乙○○以貸款所得所交付系爭
    不動產買賣尾款僅有3,762,720 元，與買賣契約尾款約定為
    380 萬元，尚有差距。尤有甚者，於上開貸款餘額143 萬元
    存入被告丙○○於台北富邦銀行士林分行帳戶後僅半月，被
    告丙○○竟即於94年2 月17日將與上開貸款餘額相當之141
    萬元存回被告乙○○於台北富邦銀行上開金融帳戶乙節，則
    有交易明細及台北富邦商業銀行萬華分行95年3 月10日北富
    銀萬華金字第9560001600號函存卷為憑。被告丙○○及乙○○雖均否認上開金錢往來與系爭不動產之買賣有何關聯，並
    具狀抗辯：該筆金錢係被告丙○○勞退所得，僅因涉互助會
    糾紛，始將之存入被告乙○○上開帳戶內以供作老本云云。
    然依卷附被告乙○○上開帳戶交易明細資料所示，該筆141
    萬元於存入被告乙○○帳戶後，即經多次提領，並用供被告
    乙○○繳付上開放款本息之用，迄94年8 月23日止，其帳戶
    餘額僅有511 元之數，幾已挪用一空。此與被告丙○○前揭
    辯詞，顯然相左。則被告乙○○、丙○○上開金錢之進出，
    應僅單純偽作買賣價金之交付，被告乙○○實際並未以貸款
    餘額清償買賣價金尾款等情，已甚為明瞭。至於被告乙○○
    以系爭不動產辦理抵押貸款後，雖曾自其所有上開帳戶內支
    出貸款本息，然所動用者，實係被告丙○○於94年2 月17日
    所匯回之141 萬元，已如前述；且其旋於94年8 月間即將系
    爭不動產轉售予被告丁○○，其全數貸款本息已於94年8 月
    9 日由被告丁○○自合作金庫銀行六合分行匯入3,433,339
    元而清償完畢等情，亦經卷附台北富邦銀行萬華分行95年3
    月10日北富銀萬華金字第9560001600號函覆明確。綜上，堪
    認被告乙○○就與被告丙○○所為系爭不動產買賣交易，實
    未曾支出分文價金。此再衡諸被告乙○○既抗辯：係因長期
    租住系爭不動產，始向被告丙○○買受居住云云；然其不僅
    未能提出前向被告丙○○承租系爭不動產之租約以為證明，
    且竟於購屋未及一年，即轉手脫售他人，所為亦悖於情理。
    從而，自堪認被告丙○○應係為逃避原告之債權追索，始與
    被告乙○○基於通謀虛偽意思表示，為系爭不動產買賣之債
    權及物權行為；所為依民法第87條第1 項前段之規定，均屬
    無效。又被告丙○○對於被告乙○○應有塗銷移轉登記之請
    求權，而怠於行使；則原告為保全其債權，自有代位丙○○
    行使權利之必要。是原告依民法第242 條之規定，主張代位
    債務人丙○○行使權行，而以先位聲明第一項請求被告乙○○應將系爭不動產於94年1 月13日以買賣為原因所為之所有
    權移轉登記予以塗銷，於法即無不合。
  (二)次按，債務人所為之有償行為，於行為時明知有損害於債權
    人之權利者，以受益人於受益時亦知其情事者為限，債權人
    得聲請法院撤銷之，民法第244 條第2 項固有明文。然其所
    稱債務人所為之有償行為，係真正成立之行為，不過因其行
    為有害於債權人之權利，許債權人於具備同條所定要件時聲
    請法院撤銷，若債務人與他人通謀而為虛偽意思表示者，其
    意思表示當然無效，此種行為有害於債權人之權利者，債權
    人祇須主張其無效，以保全自己之權利，無聲請撤銷之必要
    。而查，被告乙○○與丙○○就系爭不動產買賣之債權及物
    權行為既為虛偽通謀之意思表示而無效，已如前述；則依前
    揭說明，原告另以備位聲明請求依民法第244 條第2 項之規
    定撤銷被告丙○○與乙○○就系爭不動產買賣之債權及物權
    行為，自屬無據，且亦無再予審究之必要。
  (三)再查，原告雖主張：因被告乙○○將系爭不動產再買賣移轉
    予被告丁○○，已侵害原告債權，原告自得依民法第244 條
    第2 項之規定，請求撤銷被告乙○○與丁○○間就系爭不動
    產買賣之債權及物權行為，並請求被告丁○○塗銷系爭不動
    產之所有權移轉登記云云。然按，民法第244 條之撤銷權須
    由債權人對債務人行使，倘兩造當事人間無債權債務關係存
    在，即無行使撤銷權之餘地；且其撤銷權成立要件，不但須
    債務人於行為時明知有損害於債權人之權利，且須受益人於
    受益時亦知其情事，而此項撤銷權要件之存在，應由債權人
    負舉證責任。而查，原告就其與被告乙○○間，究竟本於何
    種債權債務關係，而得據以行使民法第244 條第2 項之撤銷
    權以撤銷被告乙○○與丁○○間系爭不動產買賣之債權及物
    權行為乙節，並未為何主張或陳述。且縱認被告乙○○因與
    丙○○以通謀虛偽之意思表示而為系爭不動產之買賣及移轉
    登記，係以故意違背善良風俗之方法加損害於原告，原告得
    依共同侵權行為之法律關係，對被告乙○○為損害賠償之請
    求；惟查，被告丁○○已否認於與被告乙○○為系爭不動產
    之買賣交易時，已知該買賣有損害於原告之權利，並抗辯：
    伊並不知該不動產有何訴訟糾紛，與被告乙○○及丙○○亦
    不相識，係信賴系爭土地之登記，且透過力霸房屋仲介公司
    仲介始買受系爭不動產，買賣價金均已付清等情，並提出不
    動產買賣契約書影本乙份為證；復為原告所不爭執（見本院
    95 年2月7 日言詞辯論筆錄），自堪信為真實。查原告既未
    能就其得行使民法第244 條第2 項所規定撤銷權要件之存在
    舉證以實其說；則依前開說明及舉證責任之分配，原告以先
    位及備位聲明主張得依民法第244 條第2 項之規定，請求撤
    銷被告乙○○與丁○○間系爭不動產買賣之債權及物權行為
    ，並請求被告丁○○塗銷系爭不動產所有權之移轉登記云云
    ，洵無足採。
  (四)況查，被告乙○○與丙○○就系爭不動產為通謀虛偽買賣，
    並辦理所有權移轉登記，其買賣契約及物權契約，均屬無效
    ；惟其效力，並不得對抗善意第三人，民法第87條第1 項但
    書定有明文。且被告乙○○既未能因上開虛偽通謀之買賣取
    得系爭不動產之所有權；則其嗣將系爭不動產出售並移轉登
    記予被告丁○○之所為，固屬無權處分。惟按，不動產物權
    ，依法律行為而取得、設定、喪失及變動者，非經登記，不
    生效力，民法第758 條定有明文。另土地法第43條則規定：
    依本法所為之登記，有絕對效力。而所謂登記有絕對效力，
    應解釋為係為保護第三人起見，將登記事項賦予絕對真實之
    公信力。易言之，善意第三人因信賴登記，自不動產登記名
    義人受讓取得不動產所有權，或於不動產上設定擔保物權或
    用益物權者，即得因此受到保護而取得其權利。經查，系爭
    不動產於被告丁○○簽約買受時，確係登記於被告乙○○名
    下乙節，有土地及建物謄本附卷可稽；被告丁○○並抗辯；
    係信賴系爭不動產之登記始與被告乙○○為買賣等語明確；
    原告復未能舉證證明被告丁○○其時對被告乙○○與丙○○
    間所為通謀虛偽之買賣已然知情，或有何其他惡意之情事。
    則依前揭規定，為虛偽意思表示之被告乙○○及丙○○自未
    能以渠等間系爭不動產買賣行為之無效對抗善意之被告丁○○，原告自亦無從代位訴請塗銷被告乙○○與丁○○間系爭
    不動產之所有權移轉登記；被告丁○○並得受土地法第43條
    所規定信賴登記之保護，而取得系爭不動產之所有權，均已
    臻明瞭。
六、綜上所述，本件原告之請求，於以先位聲明訴請被告乙○○
    應將系爭不動產於94年1 月13日以買賣為原因所為之所有權
    移轉登記予以塗銷之範圍內，為有理由，應予准許；逾此部
    分，為無理由，應予駁回。
七、因本件事證已臻明確，兩造其餘主張陳述及所提之證據，經
    審酌均與判決結果不生影響，爰不一一論列，附此敘明。
八、據上論結，原告之訴為一部有理由，一部無理由，依民事訴
    訟法第79條判決如主文。
中    華    民    國    95    年    5     月    9     日
                  民事第二庭  法  官  李瑜娟
以上正本證明與原本無異。
如對本判決上訴須於判決送達後20日內向本院提出上訴狀。
中    華    民    國    95    年    5     月    17    日
                              書記官  李秀蘊


司法院資訊處製作；財團法人民間司法改革基金會備份。
